【裁判字號】    96,訴,2256
【裁判日期】    970425
【裁判案由】    返還不當得利
【裁判全文】
臺灣臺北地方法院民事判決              96年度訴字第2256號
原      告  丁○○
            丙○○
            乙○○
            戊○○
兼上4人共同
訴訟代理人  甲○○
被      告  己○○
上列當事人間返還不當得利事件，本院於民國97年3 月31日言詞
辯論終結，判決如下：
    主      文
原告之訴駁回。
訴訟費用由原告負擔。
    事實及理由
一、原告主張：伊係被繼承人黃沐珍之兄弟姊妹，被告為黃沐珍
    之配偶，黃沐珍於民國86年1 月25日過世，並無子女，黃沐
    珍於繼承開始時之遺產與現況不符，其中：(一)黃沐珍生前名
    下臺北富邦銀行永吉分行之定期存款及活期存款共新臺幣（
    下同）140 萬元及5 萬5733元、台北市第二信用合作社永吉
    分社（現改制為華泰銀行）存款20萬元、台北永春郵局定期
    存款與活期存款計136 萬6645元，除應分配上開存款二分之
    一予原告外，其餘款項本應按渠等應繼分各五分之一分配，
    詎被告未經全體繼承人同意擅自取用，目前黃沐珍設於台北
    富邦銀行永吉分行僅剩存款9007元、定期存款50萬元、八德
    分行存款只剩600 餘元，台北永春郵局結餘10萬1621元；(二)
    又被告領取臺北市汽車駕駛員司機公會給付1 萬2000元慰問
    金及勞保局死亡給付金64萬500 元後，伊等亦可領取二分之
    一；(三)渠等曾委請黃沐珍管理其父奠儀10萬元充作公積金，
    應予返還；(四)坐落臺北市○○區○○段4 小段141 、142 地
    號土地及其上門牌號碼臺北市○○區○○路326 巷42號1樓
    （建號：臺北市○○區○○段4 小段394 號）房屋，已辦妥
    繼承登記，應為兩造公同共有，被告未經同意，擅自使用上
    開房屋約60個月受有利益，以每月房租3 萬元計，被告應支
    付相當於房租二分之一（即1 萬5000元）之損害賠償共90萬
    元；(五)原告甲○○曾於82年3 月31日將領取勞保退休金82萬
    3350元寄託黃沐珍存入其設於松山郵局帳戶保管，黃沐珍死
    後，被告拒不返還。爰依不當得利法律關係，請求被告如數
    返還等語。併聲明：(一)被告應給付原告甲○○82萬3350元。
    (二)被告應給付原告丁○○、丙○○、乙○○、戊○○、甲○○434 萬8628元（見本院卷(一)第314 頁）。
二、被告則以：原告為霸佔被繼承人黃沐珍遺產，多次主張伊無
    繼承權，原告等於黃沐珍生前未曾索款，卻於黃沐珍死後主
    張上述借款、公積金等，並未提出證據，顯不實在；且伊為
    辦理喪葬及遺產管理事宜，曾動用上開部分存款墊付，並未
    受有利益；又黃沐珍生前同意將系爭房屋交伊管理、使用及
    收益，並非無法律上原因，況系爭房屋已有30年以上，原告
    請求不當得利金額亦屬過高；另上開慰問金及勞保給付金均
    係依法領取，並非不當得利等語置辯。併聲明：如主文第1
    項所示。
三、原告為被繼承人黃沐珍之兄弟姊妹，被告為黃沐珍之配偶，
    為黃沐珍之全體繼承人，黃沐珍於繼承開始時分別在台北永
    春郵局定期存款130 萬元、活期存款餘額為6 萬6645元、台
    北富邦銀行永吉分行活期存款有5 萬5733元、定期存款則有
    140 萬元，系爭房屋目前由被告使用居住，被告於黃沐珍死
    後確曾動用部分存款並領取上開慰問金、勞保給付金等情，
    為兩造所不爭執，且有土地暨建物登記謄本、遺產稅免稅證
    明書、繼承系統表、戶籍謄本、台北富邦商業銀行股份有限
    公司八德分公司96年11月15日北富銀八德字第154 號函送對
    帳單、永吉分行96年11月21日北富銀永字第963420014500號
    函送對帳單、臺灣郵政股份有限公司儲匯處96年11月21日儲
    字第096000 1579 號函等件為證（見本院卷(一)第8 至9 頁、
    第24至25頁、第73至79頁、第126 頁、第220 至239 頁、第
    242 至258 頁），應信為真。原告主張：被告擅自動用上開
    帳戶內資金及居住上址房屋，並於黃沐珍死後拒不返還前開
    公積金及甲○○寄託款，且未將領得之慰問金、勞保給付分
    給其他繼承人，係不當得利云云，則為被告所否認，並以上
    揭情詞置辯。則本件應審究者，厥為被告是否無法律上原因
    而受有利益？
四、法院之判斷：
  (一)存款部分：
  1.按不當得利返還請求權，以無法律上之原因而受利益為其成
    立要件之一，故主張此項請求權成立之原告，應就無法律上
    之原因而受利益之事實，負舉證責任（最高法院77年度台上
    字第1756號判決意旨參照）。本件原告主張被告於黃沐珍死
    後動用上開存款，係無法律上之原因而受利益，依不當得利
    法則請求返還，除須證明被告確有動用上開存款外，仍應就
    無法律上之原因之事實，負舉證之責任。
  2.經查：截至原告起訴前之96年1 月23日，被繼承人黃沐珍設
    於台北永春郵局帳戶存款僅剩10萬1621元，台北富邦銀行永
    吉分行活期存款則有8381元、50萬元（見本院卷(一)第240 頁
    、第250 頁、第258 頁）；另黃沐珍為臺北市第二信用合作
    社員，持股3 萬1262股，為信合社改制銀行時，由社員轉換
    得來，亦有華泰銀行97年2 月22日（97）華泰總永吉字第14
    22號函可稽（見本院卷(二)第20頁），被告亦不諱言：「於繼
    承開始後確有動用上開存款及股息233 萬7095元」等語，惟
    辯稱：「因原告否認伊之繼承權，曾訴訟而支出相關費用，
    部分則係支付遺產管理及喪葬費用，共181 萬2090元，尚有
    餘額52萬5005元」等語，並提出起訴書、相關費用明細、臺
    北市第二信用合作社公告、股金溢價繳款通知書、法院裁判
    費收據、郵資、罰鍰、辦理繼承書狀費用、繳納地價稅、房
    屋稅等單據為證（見本院卷(一)第267 至273 頁），上開費用
    性質核屬繼承及管理遺產之費用，依民法第1150條：「關於
    遺產管理、分割及執行遺囑之費用，由遺產中支付之」規定
    ，本應由遺產中支付之，則被告動用上開存款，即難謂無法
    律上原因；況繼承人有數人時，在分割遺產前，各繼承人對
    於遺產全部為公同共有，民法第1151條定有明文。本件被繼
    承人黃沐珍死亡後，兩造尚未就遺產分割，為兩造所不爭執
    （見本院卷(二)第42頁），至未動用部分及仍在被繼承人黃沐
    珍名下存款，仍屬遺產之一部，原告亦不得在分割遺產前，
    主張遺產中之特定部分，由其個人承受（最高法院30年上字
    第202 號判例參照）。故原告主張被告係無法律上原因動用
    系爭存款云云，並無足取。
  (二)原告甲○○請求返還寄託款部分：
  1.按民事訴訟如係由原告主張權利者，應先由原告負舉證之責
    ，若原告先不能舉證，以證實自己主張之事實為真實，則被
    告就其抗辯事實即令不能舉證，或其所舉證據尚有疵累，亦
    應駁回原告之請求（最高法院17年上字第917 號判例參照）
    。
  2.原告甲○○主張：曾於82年3 月31日將領取勞保退休金82萬
    3350元寄託黃沐珍存入其設於松山郵局帳戶保管，固據提出
    勞工保險局出具之文件（見本院卷(一)第137 頁），並有臺灣
    郵政股份有限公司儲匯處函文為憑（見本院卷(一)第240 頁）
    。惟被告否認寄託關係存在，則應由主張此積極事實之原告
    負舉證責任。縱使上開退休金係存入黃沐珍帳戶屬實，究其
    原因，係原告甲○○積欠黃沐珍欠款，或原告甲○○將上開
    退休金寄託黃沐珍保管，抑或其他原因事實，未見原告甲○○以實其說，揆諸前開判例，難謂原告甲○○與被繼承人黃
    沐珍間有寄託關係存在，是原告主張被告拒不返還系爭寄託
    款受有不當得利云云，亦不足取。
  (三)公積金10萬元部分：
    原告主張曾委請黃沐珍管理其父奠儀10萬元充作公積金，被
    告拒不返還等情，為被告所否認，原告復未舉證確有交付10
    萬元予黃沐珍管理，則被告並無得利可言，故原告主張被告
    應依不當得利法律關係返還上開公積金云云，殊無可取。
  (四)慰問金及勞保給付部分：
  1.原告主張：被告領取臺北市汽車駕駛員司機公會給付1 萬
    200 0 元慰問金，為被告所不爭執，固堪信為真。惟上開慰
    問金係該工會會員黃沐珍死亡，依該會特別福利金發給辦法
    第4 條第1 項，會員死亡遺有直系親屬者，依入會年資發給
    慰撫金，故黃沐珍死亡，被告於86年1 月29日申請福利金，
    並於同年2 月1 日領取支票1 萬2000元，有臺北市汽車駕駛
    員職業工會97年2 月22日97北市汽工福字第1741號函可考（
    見本院卷(二)第10頁），是上開慰問金非屬被繼承人黃沐珍之
    遺產，要無疑義，原告本不得請求被告給付，並無不當得利
    問題。
  2.又被告並不爭執曾領取勞保局死亡給付金64萬500 元，惟查
    ：上開款項性質為遺囑津貼，係被保險人因普通傷病死亡時
    ，按其死亡之當月（含）起前6 個月之平均月投保薪資，給
    予喪葬津貼5 個月，且受領遺囑津貼之順序如下：(1)配偶及
    子女。(2)父母。(3)祖父母。(4)孫子女。(5)兄弟姊妹等，有卷
    附請領本人死亡給付說明可參（見本院卷(二)第39頁），是被
    告受領遺囑津貼係有法律上原因，亦無不當得利可言。
  (五)居住系爭房屋部分：
    按不當得利，須以無法律上之原因而受利益，致他人受損害
    為其成立要件，此觀民法第179 條第1 項規定即明。查：系
    爭建物係被繼承人黃沐珍所有，現辦理繼承登記，為兩造公
    同共有等情，業如前述。被告管理使用系爭建物，既係基於
    其與被繼承人黃沐珍間之使用借貸契約，為證人庚○○○到
    庭證述在卷（見本院卷(一)第276 頁反面至第277 頁），被告
    與黃沐珍係夫妻關係，本有同財共居義務，黃沐珍同意被告
    於繼承開始時繼續使用系爭房屋，亦與常情無違，復為原告
    所不爭執，應信屬實。則於被繼承人黃沐珍死亡後，關於被
    繼承人黃沐珍之一切權利義務，包括上開使用借貸契約在內
    ，均應由其全體繼承人繼承，且於分割遺產前，各繼承人對
    於遺產全部為公同共有，原告既未對被告為終止使用借貸契
    約之意思表示，則被告使用系爭房屋，既係基於有效之使用
    借貸關係，被告使用居住上址房屋受有利益即具有法律上之
    原因，自不生不當得利問題。
五、綜上所述，原告主張被告無法律上原因受有利益，依不當得
    利關係請求被告應給付原告甲○○82萬3350元，及給付原告
    丁○○、丙○○、乙○○、戊○○、甲○○434 萬8628元，
    均無理由，應予駁回。
六、本件為判決之基礎已臻明確，兩造其餘之攻擊或防禦方法及
    證據，經本院斟酌後，認為均不足以影響本判決之結果，亦
    與本案爭點無涉，自無逐一詳予論駁之必要，併此敘明。
七、據上論結：原告之訴為無理由，依民事訴訟法第78條，判決
    如主文。
中    華    民    國    97    年    4     月    25    日
                  民事第五庭    法  官  胡宏文
以上正本係照原本作成
如對本判決上訴，須於判決送達後20日內向本院提出上訴狀
中    華    民    國    97    年    4     月    28    日
                                書記官  曾寶生


司法院資訊處製作；財團法人民間司法改革基金會備份。
